【裁判字號】    89,台上,4290
【裁判日期】    890720
【裁判案由】    貪污
【裁判全文】
最高法院刑事判決                              八十九年度台上字第四二九○號
    上訴人  台灣高等法院台中分院檢察署檢察官
    被  告  甲○○
右上訴人因被告貪污案件，不服台灣高等法院台中分院中華民國八十八年十一月五日
第二審更審判決（八十七年度上更(二)字第二二○號，起訴案號：台灣彰化地方法院檢
察署八十五年度偵字第九六七號），提起上訴，本院判決如左：
    主  文
原判決撤銷，發回台灣高等法院台中分院。
    理  由
本件原判決以公訴意旨略稱：被告甲○○係彰化縣芳苑鄉衛生所牙科醫師，為依據法
令從事公務之人員，竟基於概括之犯意，自民國八十四年三月十三日起，至同年六月
二十六日，連續在彰化縣芳苑鄉○○村○○路一九四巷四八號即芳苑鄉衛生所內，明
知病患洪保護、謝洪玉蘭僅因假牙牙痛作治療而未拔牙，病患洪林豆牙齒頭部位已缺
牙未作複合樹脂充填，病患黃福榮因牙痛治療未作複合樹脂充填等，仍分別利用職務
上機會，在其製作之病歷資料，虛偽登載為病患洪保護等人拔牙或複合樹脂充填，並
據以行使向中央健康保險局（下稱中央健保局）詐領診療費用，其中洪保護部分為新
台幣（下同）五千三百五十元，謝洪玉蘭部分為五千零八十元、洪林豆部分為六百元
、黃福榮部分為一千九百七十元，共計一萬三千元，足生損害於中央健保局核撥健保
給付之正確性。因認被告涉牽連犯刑法第二百十六條、第二百十三條行使公務員登載
不實文書罪及貪污治罪條例第五條第一項第二款利用職務上機會詐取財物罪嫌云云。
經審理結果，被告之犯罪不能證明，因而撤銷第一審科刑判決，改判諭知被告無罪，
固非無見。
惟查：(一)證人洪保護於八十四年十月二十四日十五時十分接受中央健保局人員李金讚
訪視時陳稱：「二、三年前牙齒即斷續拔掉，祇剩下左第三顆及右上第六、七顆三顆
，其餘全部作活動假牙，上下均為同一時期作。」於請問今年確定無拔牙﹖答：「對
，因所有牙（齒）均在以前拔，今年未拔過牙，祇作抽神經及假牙冠。」同年十二月
六日於法務部調查局彰化縣調查站（下稱彰化縣調查站）訊問時仍陳稱：「我於二、
三年前製作完假牙後即未再拔牙，我曾因牙齒痛到芳苑鄉衛生所看牙齒，因為是假牙
，所以未填補，另三顆真的牙齒亦未拔除。」（見法務部調查局卷第三、十四頁）嗣
於偵查中亦結證：「好幾年前就拔掉了，假牙是不詳姓名的人在我家替我作的，迄今
也有二、三年左右。」（見偵查卷第八頁）苟證人洪保護所述非虛，則其既係拔除牙
齒後裝活動假牙，何須留下牙根作為支撐﹖原判決以一般假牙之作法，乃須靠部分牙
根為支撐，假牙安置始能牢固，似誤固定假牙為活動假牙，究其實情如何﹖即有根究
明白之必要，原審未就此為必要之調查，僅憑證人洪保護於偵、審中所為異於其在中
央健保局及彰化縣調查站之所供，稱有拔過牙根並補假牙云云，遽為有利被告之判斷
，難謂與一般經驗法則無違，且有證據調查未盡之違法。(二)證人謝洪玉蘭於八十四年
十月二十四日在中央健保局人員李金讚訪視時雖稱：「上頷假牙及下頷假牙均二、三
年前製作，今年下頷牙齒痛，又至衛生所治療，拔了下面二顆牙根，左二顆在下面在
衛生所拔的，右下面二顆在別家診所拔的」云云。然中央健保局審查委員實地訪視紀
錄載明「上下頷全口假牙。」（見法務部調查局卷第十一、十四頁）則證人謝洪玉蘭
已無牙齒可供拔除。況該證人所稱其於今年（係指八十四年）在衛生所拔了二顆牙根
位置在左下二顆，亦與被告於八十四年五月九日在彰化縣芳苑鄉群體醫療執業中心之
牙科病歷表所載拔除左下第四十三顆一顆亦不相符（見法務部調查局卷第二十二頁）
。究其實情如何﹖攸關被告之行為是否構成犯罪，自有深入調查審明之必要，原審未
為調查，即憑以認定被告確有為證人謝洪玉蘭拔牙，亦有證據調查未盡之違法。檢察
官上訴意旨執以指摘原判決不當，尚非全無理由，應認原判決仍有撤銷發回更審之原
因。
據上論結，應依刑事訴訟法第三百九十七條、第四百零一條，判決如主文。
中      華      民      國    八十九    年      七      月     二十     日
                              最高法院刑事第三庭
                                  審判長法官  陳  錫  奎
                                        法官  洪  清  江
                                        法官  吳  昆  仁
                                        法官  李  伯  道
                                        法官  陳  世  雄
      右正本證明與原本無異
                                              書  記  官
中      華      民      國    八十九    年      七      月    二十五    日


司法院資訊處製作；財團法人民間司法改革基金會備份。
